【裁判字號】    98,審易,41
【裁判日期】    981027
【裁判案由】    重利
【裁判全文】
臺灣新竹地方法院刑事判決             98年度審易字第 41號
                                     98年度審易字第 59號
                                     98年度審易字第329號
公  訴  人  臺灣新竹地方法院檢察署檢察官
被      告  子○○
上列被告因重利案件，經檢察官提起公訴（97年度偵字第8509號
）及追加起訴（98年度偵字第95號、第164號、第283號、第1765
號），本院改依簡式審判程序，並判決如下：
    主  文
子○○犯重利罪，共貳拾罪，各處有期徒刑貳月，如易科罰金
，均以新臺幣壹仟元折算壹日，扣案之筆記本壹本、商業本票存
根肆本及商業本票貳本，均沒收之。應執行有期徒刑捌月，如易
科罰金，以新臺幣壹仟元折算壹日。緩刑貳年。扣案之筆記本壹
本、商業本票存根肆本及商業本票貳本，均沒收之。
    事  實
一、子○○圖以放貸現金獲取高額利息方式，牟取不法利益，竟
    於：
（一）民國97年8月4日起至同年10月22日止期間，在新竹市○○
      路176之1號陳燕生住處，趁陳燕生失業需款孔急之際，先
      後4次借款共新臺幣（下同） 25萬元予陳燕生，並約定每
      月為1期，每期每1萬元借款應付利息 1,500元（即俗稱15
      分利），其中3次借款預扣第1期利息，據此收取與原本顯
      不相當之利息，其間並已持續收取利息，共計圖得逾 6萬
      元之不法利益。
（二）如附表一、附表二所示期間，在附表一、附表二所示地點
      ，趁附表一、附表二所示之楊桂蘭等人需款孔急之際，先
      後借予如附表一、附表二所示金額，並約定每月為1 期，
      每期1 萬元借款應付利息300 元至1,500 元（即俗稱3 分
      利至15分利），借款時預扣第1 期利息，據此收取與原本
      顯不相當之利息。嗣於97年12月8 日下午4 時20分許，在
      新竹市○○路172 之2 號前，為警出示搜索票搜索後，扣
      得陳燕生等人之借據、本票及子○○所有供記帳用之筆記
      本1本，始循線查悉上情。
二、案經新竹市警察局第一分局報告臺灣新竹地方法院檢察署檢
    察官偵查起訴。
    理  由
一、認定犯罪事實所憑之證據及理由：
（一）被告子○○於警詢、檢察官訊問時及本院準備程序、審理
      中訊問時，均坦白承認。
（二）被害人陳燕生、壬○○、林鳳玲、庚○○、己○○、丁○○、辛○○、乙○○、戊○○、癸○○、甲○○、丙○○
      、劉隆毅、黃柏強、許義成、方兆昇、王智慶分別於警詢
      時之指述及被害人楊桂蘭、蔡宗峻、曾柏元、黃文章、曾
      國志、劉潤賢分別於警詢時、檢察官訊問時之指述。
（三）新竹市警察局第一分局搜索扣押筆錄、 扣押物品清單各2
      件、扣案之被害人陳燕生借貸時所簽署借款收據 4張暨本
      票6張、被害人楊桂蘭借貸時所簽署借款收據暨本票各1張
      、被害人蔡宗峻借貸時所簽署借款收據 1張、被害人黃柏
      強借貸時所簽署借款收據3張暨本票1張、被害人許義成借
      貸時所簽署借款收據暨本票各 1張、被害人曾柏元借貸時
      所簽署本票 3張、被害人方兆昇借貸時所簽署借款收據暨
      本票各 2張、被害人黃文章借貸時所簽署借款收據暨本票
      各1張、被害人曾國志借貸時所簽署本票1張、被害人劉潤
      賢借貸時所簽署借款收據暨本票各 1張、被害人王智慶借
      貸時所簽署本票 2張、被害人林鳳玲借貸時所簽署借款收
      據暨本票各 1張、被害人壬○○借貸時所簽署借款收據暨
      本票各 1張、被害人庚○○借貸時所簽署借款收據暨本票
      各3張、被害人己○○借貸時所簽署本票1張、被害人丁○○借貸時所簽署借款收據1張暨本票2張、被害人辛○○借
      貸時所簽署借款收據暨本票各 1張、被害人乙○○借貸時
      所簽署借款收據暨本票各 1張、被害人戊○○借貸時所簽
      署借款收據暨本票各 1張、被害人癸○○借貸時所簽署借
      款收據暨本票各 1張、被害人甲○○借貸時所簽署借款收
      據暨本票各1張、被害人丙○○借貸時所簽署借款收據1張
      ，以及上開筆記本1本，足資佐證。
      綜上事證，堪認被告自白應與事實相符，可以採信。本件
      事證已臻明確，被告重利犯行，均堪予認定，應依法予以
      論罪科刑。
二、論罪科刑之理由：
（一）核被告所為，均係犯刑法第344條之重利罪。
（二）被告自事實欄一、（一）、附表一、編號二、四、六、七
      、十一及附表二、編號一：（三）、（五）、編號三：（
      二）所示期間之多次重利貸款行為，本質上均具有反覆、
      延續行為之特徵，於刑法評價上，足認皆係集合多數犯罪
      行為而成立之獨立犯罪型態之「集合犯」，應僅成立一罪
      。
（三）被告所犯23次重利犯行，犯意各別、行為互殊，應予分論
      併罰。
（四）爰審酌被告素行尚佳，高中畢業，目前有正當之職業，初
      因朋友、同事偶爾向其借貸現金而獲有利息，遂為貪圖利
      益，而為放貸現金取得與原本顯不相當之重利，所幸被告
      犯後坦承犯行，已知悔悟態度尚可，兼衡被告所放貸之現
      金迄今約1 百餘萬元，且大多未受清償及被告為單親家庭
      ，獨自撫養1 就讀國小之子女等一切情狀，分別量處如主
      文所示之刑，及均諭知易科罰金之折算標準，並定其應執
      行之刑及易科罰金之折算標準。
（五）末查，被告素行良好，前未曾因故意犯罪受有期徒刑以上
      刑之宣告，此有臺灣高等法院被告前案紀錄表1 份在卷可
      參，其因一時失慮致為本件犯行，相信歷此次偵審程序，
      已知所警惕而無再犯之虞，故本院認上開所宣告之刑，以
      暫不執行為適當，爰諭知緩刑2 年，以啟自新。
（六）扣案之筆記本1 本、商業本票存根4 本及商業本票2 本，
      為被告子○○所有，且係供其為前揭犯行所用及預備之物
      ，爰均依刑法第38條第1 項第2 款之規定宣告沒收之。聲
      請人就上開扣案之物，漏未聲請宣告沒收，容有疏漏，仍
      應由本院宣告沒收。另扣案之被害人陳燕生等人所簽發之
      本票及借據等物，雖係被告犯上開重利罪所得之物，惟因
      係被告貸款予人之債權憑證，僅應超過法定利息部分無請
      求權外，餘合法之權利尚非不得憑該票據及借據行使之，
      是尚不宜宣告沒收之。
（七）附記事項：被告子○○應捐款7 萬元予公益團體，業已捐
      畢，有卷附之臺灣銀行無摺存入憑條存根1 紙在卷可參。
三、適用法律：
（一）刑事訴訟法第284條之1、第299 條第1 項前段。
（二）刑法第344條、第38條第1項第2款、第41條第1項前段、第
      51條第5款、第74條第1項第1款。
（三）刑法施行法第1條之1。
本案經檢察官黃英彥到庭執行職務。
中    華    民    國    98    年    10    月    27    日
                        刑事第九庭  法  官  魏瑞紅
以上正本證明與原本無異。
如不服本判決應於收受本判決後10日內向本院提出上訴書狀，上
訴書狀應敘述具體理由。上訴書狀未敘述上訴理由者，應於上訴
期間屆滿後20日內補提理由書狀於本院 (均須按他造當事人之人
數附繕本 )「切勿逕送上級法院」。
中    華    民    國    98    年    10    月    27    日
                                    書記官  鄧雪怡
附表一：
┌────────────────────────────┐
│一、楊桂蘭於民國96年7月10日17 時許，在新竹市○○路與民生│
│    路口前，向子○○借款5萬元。                         │
│二、劉隆毅於96年9月8日20時許、97年3月14日20 時許，均在新│
│    竹市○○街102號前，向子○○分別借款10萬元、5萬元，共│
│    計15萬元。                                          │
│三、蔡宗峻於96年12月19日20時許，在新竹市○區○○路與民富│
│    街口，向子○○借款5萬元。                           │
│四、黃柏強於97年1月18日、同年1月24日、同年2月18日、同年3│
│    月4 日，均在新竹市○區○○街與食品路口，向子○○分別│
│    借款5萬元、10萬元、5萬元、3萬元，共計23萬元。       │
│五、許義成於97年8月27 日，在新竹市○○路與東門圓環前，向│
│    子○○借款3萬元。                                   │
│六、曾柏元於97年10月24日20時許、同年11月14日20時許、同年│
│    12月8日20 時許，均在新竹市○○路與南大路口前，向謝文│
│    豪分別借款5萬元、4萬元、2萬元，共計11萬元。         │
│七、方兆昇於97年11月2日20時許、同年11月4日20時許，在新竹│
│    市科學園區內（中美科技停車場），向子○○分別借款3 萬│
│    元、2萬元，共計5萬元。                              │
│八、黃文章於97年11月3日21 時許，在新竹市○○路與中央路品│
│    前，向子○○借款2萬元。                             │
│九、曾國志於97年11月18日22時許，在新竹市科學園區工業東二│
│    路8號前停車場，向子○○借款3萬元。                  │
│十、劉潤賢於97年11月26日15時許，在新竹市○○路與忠孝路口│
│    前，向子○○借款2萬元。                             │
│十一、王智慶於97年6月4日、同年6月24日、同年7月8日、同年9│
│    月1日、同年11月7日、同年11月19日、97年11月18日、同年│
│    12月7 日，在不詳地點、苗栗縣頭份鎮○○路麥當勞附近，│
│    向子○○分別借款5萬元、2萬元、5萬元、7萬元（同日二筆│
│    ，分別為5萬元、2萬元）、6萬元、2萬元、2萬元、9萬元，│
│    共計38萬元。                                        │
└────────────────────────────┘
附表二：
┌────────────────────────────┐
│一、98偵95號卷：                                        │
│（一）林鳳玲於97年5月26日晚間8時許，在新竹市○○路、南大│
│      路口附近，向子○○借款3萬元。                     │
│（二）壬○○於97年6月4日下午3 時許，在新竹市○○路路旁，│
│      向子○○借款3萬元。                               │
│（三）庚○○於97年10月1日至23 日期間，在新竹市○○路、東│
│      南街口，向子○○借款共14萬元（分3次，金額分別為4萬│
│      元、5萬元、5萬元）。                              │
│（四）己○○於97年8月13日下午6時許，在新竹市○○路2段736│
│      號前，向子○○借款3萬元。                         │
│（五）丁○○於97年11月27日、同年12月6 日，在新竹市香山區○○      ○○○路前，向子○○分別借款1萬元。               │
│二、98偵164號卷：                                       │
│（一）辛○○於97年5月22日晚間10 時許，在新竹市○○路、林│
│      森路口附近，向子○○借款3萬元。                   │
│（二）乙○○於97年7月14日下午2時許，在新竹市○○路、武昌│
│      街口附近，向子○○借款2萬元。                     │
│（三）戊○○於97年11月1日晚間9時許，在新竹縣竹北市三民國│
│      小門口，向子○○借款2萬元。                       │
│三、98偵283號卷：                                       │
│（一）癸○○於97年4月11日上午10時許，在新竹市○○路168號│
│      住處，向子○○借款10萬元。                        │
│（二）甲○○於97年8月30日、同年9月20 日，在新竹市○○路2│
│      段307號前，向子○○分別借款3萬元。                │
│（三）丙○○於97年10月13日下午7 時許，在新竹市○○街、南│
│      大路口附近，向子○○借款3萬元。                   │
└────────────────────────────┘
附錄本案論罪科刑所適用法條全文：
中華民國刑法第344條：
乘他人急迫、輕率或無經驗貸以金錢或其他物品，而取得與原本
顯不相當之重利者，處1年以下有期徒刑、拘役或科或併科1千元
以下罰金。


司法院資訊處製作；財團法人民間司法改革基金會備份。
